【裁判字號】    90,重上,324
【裁判日期】    901128
【裁判案由】    清償借款
【裁判全文】
臺灣高等法院民事判決  九十年度重上字第三二四號
      上  訴  人  甲○○
                  乙○○
      被上訴人    華南商業銀行股份有限公司
      法定代理人  許德南
      訴訟代理人  王美玲
                  許坤樹
右當事人間清償借款事件，上訴人對於中華民國九十年五月十四日臺灣臺北地方法院
八十九年度重訴字第一七二四號第一審判決提起上訴，本院判決如左：
    主      文
上訴駁回。
第二審訴訟費用由上訴人連帶負擔。
    事      實
甲、上訴人方面：
  一、聲明：
    (一)原判決不利於上訴人部分廢棄。
    (二)右廢棄部分，駁回被上訴人在第一審之訴。
    (三)第一、二審訴訟費用由被上訴人負擔。
  二、陳述：除與原判決記載相同者，茲引用之外，補陳：
    (一)上訴人甲○○、乙○○分別於七十年三月六日、七十二年九月八日簽定之約定
      書所約定之責任，已因被上訴人於七十八年八月十八日拋棄而免除：
      １依上訴人於原審提出之債務清償證明書記載：「查債務人伯特企業有限公司
        前對本行所負借款、票款、委任保證以及其他一切債務等由乙○○提供不動
        產為擔保，於民國七十五年一月十七日經台北市古亭地政事務所收件木柵字
        第四七一號登記本金最高限額新台幣壹佰伍拾萬元正之抵押權在案。茲以所
        擔保之債務已清償，抵押權人（即被上訴人）同意就前述登記權利全部拋棄
        」、「查債務人伯特企業有限公司前對本行所負借款、票款、委任保證以及
        其他一切債務等由乙○○提供不動產為擔保，於民國七十二年九月七日經台
        北市古亭地政事務所收件木柵字第七七八一號登記本金最高限額新台幣貳佰
        肆拾萬元正之抵押權在案。茲以所擔保之債務已清償，抵押權人（即被上訴
        人）同意就前述登記權利全部拋棄」等語，可知：當時主債務人伯特企業有
        限公司（下簡稱伯特公司）之債務已清償完畢，債權人（即被上訴人）之權
        利全部拋棄。故被上訴人指稱上訴人之保證責任仍存在，實乏法律理由。
      2.況系爭約定書並無記載上訴人為何人保證，如何證明上訴人有為原審被告伯
        特公司保證之意思。又保證為從契約，以主契約之存在為前提，本件主債務
        既已全部清償完畢，則上訴人之保證責任依保證債務之法理意旨及最高法院
        二十二年上字第四九五號判例意旨，亦已消滅。本件被上訴人持已失效之系
        爭約定書請求上訴人就前揭主債務範圍之債務負保證責任，實屬無據。
    (二)依被上訴人所呈之授信小組會議紀錄第四行所載：「本件塗銷同時註銷中放限
      度五十萬元、中放限度一百八十萬元，並保留墊付國內票款三百萬元之限度及
      遠期信用狀額度十萬元出口押匯十萬元額度」等語，可知：系爭約定書是為中
      期放款而簽立，因上訴人不需資金，由被上訴人同意註銷在案，則系爭約定書
      既經註銷當然已失效。縱或該會議紀錄並非全部註銷伯特公司之債務，尚保留
      墊付國內票款三百萬元之限度及遠期信用狀額度十萬元出口押匯十萬元額度，
      惟本件被上訴人所請求清償之借款項目，非墊付之國內票款、遠期信用狀額度
      十萬元或出口押匯十萬元額度，更何況，上訴人於七十二年所簽定之系爭約定
      書係中期放款，依銀行法之規定，有效期至多七年，期間早已屆滿，未經展期
      ，當然因期滿而消滅。被上訴人僅提出系爭約定書，並未提出任何七十年或七
      十二年間所成立之主借貸契約，則被上訴人之請求自難採信。
    (三)系爭約定書第二十四條第一項：「舉凡使用於貴行往來之各種票據、借據及其
      他一切憑證、文件上之印文，貴行以肉眼認為與立約人留存於貴行之任一印鑑
      相符而為交易時，即視為立約人所為之有效法律行為，立約人願負一切責任，
      決無異議」之約定，違反誠實信用原則、公平原則，依民法第七十一條、第一
      百四十八條之立法意旨及消費者保護法第十二條第一項規定，應為無效，此有
      最高法院七十八年台上字第二一一八號判決意旨可參。又因系爭約定書失效，
      且有違公平原則，所以原審被告之一簡慈然才須於八十四年十二月二十三日另
      簽立授信約定書。
    (四)上訴人否認與被上訴人於八十三年十二月九日簽立委任開發遠期信用狀契約（
      系爭委任開發信用狀契約），願意擔任伯特公司之保證人：
      1.按銀行辦理授信業務準則明載：授信人員對於借款人與其連帶債務人、連帶
        保證人所簽具之各項約據，應確實核對身份並請其親自簽章認定，授信人員
        於各項約據之「對保人」欄內並簽章以示負責。查系爭委任開發信用狀契約
        書上「甲○○」、「乙○○」之簽名非上訴人所親簽，被上訴人亦未實際對
        保，此有證人邱麗純之證詞可證，既然上訴人未曾出面至被上訴人銀行簽認
        ，被上訴人如何與上訴人完成願充當原審被告伯特公司連帶保證人之意思表
        示合致？如何認定上訴人願擔任系爭委任開發信用狀契約之連帶保證人？更
        何況，上訴人乙○○於八十三年間戶籍係設於臺北市○○區○○路四段七十
        二之二號，而非系爭委任開發信用狀契約書上所載之臺北市○○路四二七號
        ，被上訴人之授信人員於系爭委任開發信用狀契約書上對保簽認，顯然不實
        在。
      2.保證係屬諾成契約，系爭委任開發信用狀契約卻未經上訴人同意，亦未實際
        對保，故不得僅因他案訂有特約，而強指根本未成立之保證契約為已成立。
      3.民事訴訟法第三百五十八條關於私文書經本人或其代理人簽名、劃押、蓋章
        或按指印者，推定為真正之規定，須其簽名、劃押、蓋章或按指印係本人或
        其代理人親為之，在當事人間已無爭執或經舉證人證明者，始得適用，此有
        最高法院二十八年上字第一○號判例可參。查上訴人於系爭約定書上「甲○
        ○」、「乙○○」之印章為原審被告簡慈然保管一事及系爭委任開發信用狀
        契約書上連帶保證人甲○○、乙○○之簽名非上訴人所親簽，為被上訴人所
        明知，則依上開說明，本件無民事訴訟法第三百五十八條之適用。
    (五)上訴人否認被上訴人於原審所提出之借據（下稱系爭借據），其上連帶保證人
      「甲○○」、「乙○○」之印文為真正：
      1.被上訴人自承上訴人自始未曾簽立保證書承諾擔任原審被告伯特公司之保證
        人，就本件借款亦未找上訴人對保或在貸放時予以確認，若僅以借據上有上
        訴人之印文，即令上訴人負保證之責，有違金融秩序之謹慎及危害社會交易
        之安全。
      2.依系爭借據約定事項三載明：「借款人及保證人均願切實遵守另向貴行訂立
        之授信約定書所列各條款，並將該授信約定書視為本借據之一部」，惟查被
        上訴人自始未曾提出上訴人簽立之「授信約定書」，如何證明上訴人願擔任
        伯特公司之保證人，而責令上訴人負保證之責？
      3.況依內政部警政署刑事警察局九十年三月六日刑鑑第二九五二九號鑑識通知
        書「鑑驗情形二、印文部分：因鑑定需要，請將借據或約定書上『甲○○』
        、『乙○○』印文之印章原物送局憑辦」之記載，已說明無印章實物無從鑑
        定，則內政部警政署刑事警察局既不敢率而認定系爭借據上印文與系爭約定
        書上印文是否相符，豈能僅憑被上訴人之授信人員片面認定相符，責令上訴
        人負擔數千萬元保證債務？
      4.再按由自己之行為表示以代理權授與他人者，對於第三人應負授權人之責任
        ，必須柄有表見之事實，足使第三人信該他人有代理權之情形存在，始足當
        之。又我國人民將自己印章交付他人，委託他人辦理特定事項者，比比皆是
        ，倘持有印章之該他人，除受託辦理之特定事項，其他以本人名義所為之任
        何法律行為，均須由本人負責，勢將危害社會交易之安全，最高法院七十年
        度台上字第六五七號著有判例。本件上訴人自承上訴人自始未曾簽立保證書
        承諾擔任伯特公司之保證人，另就借款亦未曾找上訴人對保或在貸放時加以
        確認，徒以借據上有上訴人之印文，即令上訴人負保證之責，難認合理，自
        不能令上訴人負表見代理之責任。
  三、證據：除援用原審所提證據外，補提：
    (一)債務清償證明書二紙；
    (二)開發信用狀借款契約書一件；
    (三)借據二件；
    (四)授信約定書；
    (五)約定書一件，
    (六)臺灣板橋地方法院檢察署檢察官八十五年度偵字第一二六四一號、八十五年度
      偵字第二二七○四號起訴書一份；
    並聲請傳訊證人邱麗純、蔡麗紅等人。
乙、被上訴人方面：
  一、聲明：
    (一)上訴駁回。
    (二)第二審訴訟費用由上訴人負擔。
  二、陳述：除與原判決記載相同者，茲引用之外，補陳：
    (一)上訴人分別於七十年三月六日、七十二年九月八日至被上訴人銀行辦理對保並
      簽訂授信約定書（以前約定書，因內容係專供授信用，被上訴人嗣後與授信往
      來戶簽訂之約定書均書寫授信約定書以符其實，故授信約定書即約定書）及印
      鑑卡，約定一切往來以約定印鑑為憑，準此，系爭委任開發遠期信用狀契約及
      系爭借據所蓋印章係被上訴人依系爭約定書第二十四條第一項約定，核對與系
      爭約定書上約定之印章相符而成立。
    (二)上訴人謂系爭約定書違反消費者保護法之規定云云，不足採信，蓋被上訴人於
      辦理授信時，得依約定書所為約定之名稱、印鑑等，以善良管理人之注意義務
      為核對及審查，被上訴人無權且不得任意變更上訴人所立約定事項，故在未經
      上訴人同意變更前，如有授信交易等行為，仍應遵循雙方前開約定之指示事項
      為之，若上訴人怠於通知被上訴人有終止保證或變更授信上之約定者，所受損
      害，不應歸責於被上訴人之一方。況且，系爭約定書第二十四條約定係經兩造
      同意，顯示被上訴人已先於債務成立前告知上訴人此項義務之歸屬，而非債務
      發生後方予告知，自無違反誠信原則，且無消費者保護法第十一條或第十二條
      之問題。退步縱認系爭約定書第二十四條約定有失公允，惟系爭約定書係兩造
      於七十、七十二年間有效成立之授信契約，而消費者保護法係公布於八十三年
      ，本件自無消費者保護法之適用。
    (三)被上訴人主張之債權係七十八年以後成立，而上訴人所指稱七十八年間已全數
      清償之借款，應係指先前成立或以自己為借款人之借貸案，而與本件之保證債
      務無關。又按塗銷抵押權係指不動產物權所擔保之抵押借款已為清償，就單一
      物解除擔保責任，連帶保證責任之解除係對保證人之總體財產為之，故縱使為
      塗銷抵押權登記亦不足以證明已終止上訴人之保證責任。另解除保證責任係變
      更原核准之授信條件，需上訴人與原審被告間內部作成決議，方有解除上訴人
      保證責任與否之問題，是以就七十八年七月二十八日被上訴人授信小組決議紀
      錄內容觀之，上訴人於七十八年間絕無解除保證責任情事，而係八十九年間方
      才通知被上訴人終止彼等之保證責任。
    (四)上訴人謂：原審被告伯特公司及簡慈然於八十四年間另簽訂授信約定書，據以
      推定被上訴人於本件有重新辦理授信約定書事實之主張，實不足採。蓋伯特公
      司及簡慈然因有其他印鑑共用等情事，而上訴人並無重行徵求約定書之原因及
      理由，故上訴人於七十、七十二年間簽具之系爭約定書仍有效存在。
    (五)按將私文書經本人或其代理人簽名、蓋章者，推定為真正，民事訴訟法第三百
      五十八條定有明文。又印章由自己蓋用或由有權使用之人蓋用為常態，由無權
      使用之人蓋用為變態，故主張變態事實之當事人，就此負舉證責任，此有最高
      法院七十四年台上字第二一四三號判決可參。縱本件上訴人主張彼等向被上訴
      人所為契約之原留印鑑係其兄長簡慈然所盜蓋，揆諸前開判決要旨，上訴人亦
      應負盜蓋之舉證責任，上訴人於原審自認印章因合夥經商（自七十年間起）與
      交易往來，有交付原審被告簡慈然（即上訴人之兄長）使用，足證印章並非遭
      盜蓋。若依上訴人所言，其交付印章與簡慈然使用為真，上訴人與簡慈然關係
      特殊，營業利害與共，為向銀行借款以供伯特公司之資金週轉，而有使第三人
      （即被上訴人）相信保證之真意存在，更何況上訴人自授信約定書簽發至今，
      長達數年間竟未向被上訴人主張該事實，抑或變更、終止該印章之效力，直至
      被上訴人向彼等主張債權時，方以此抗辯，顯不合常理。
  三、證據：除援用原審所提證據外，補提：
    (一)被上訴人授信小組會議紀錄一紙；
    (二)上訴人之約定書及印鑑卡各二份；
    (三)上訴人寄發予被上訴人之存證信函等為證。
    理      由
一、被上訴人起訴主張：原審被告伯特公司自七十年三月起邀同原審其餘被告簡慈然
    、簡邱秋月、簡麗芳、簡英、簡麗芬及上訴人甲○○、乙○○等人為連帶保證
    人，陸續向伊申請借款及墊付國外遠期信用狀款項，約定於各筆借款及墊付款到
    期時，將借款本金一次償還，利息按各筆借款及墊付款所約定之利率按月或到期
    一次給付，如未依約清償，即喪失期限利益，視為全部到期，除仍按原訂利率計
    息外，逾期在六個月以內者，按原訂利率百分之十，逾期超過六個月部分，按原
    訂利率百分之二十計付違約金（各次借款及墊款之借貸金額及日期、清償日、尚
    欠金額、利率及依據詳如附表一、二所示）。詎原審被告伯特公司就各筆借款及
    墊款均僅繳納利息至八十九年六月二十八日止，經伊屢次催討未獲置理，依約定
    債務視為全部到期，總計尚積欠本金新台幣一千零十二萬元、美金三十三萬三千
    九百九十四元二角七分及如附表一、二所示之利息、違約金。爰依借貸及連帶保
    證之法律關係，請求判令原審被告簡慈然、簡邱秋月、簡麗芳、簡英、簡麗芬
    及上訴人甲○○、乙○○連帶清償上開本金及如附表一、二所示之利息、違約金
    等情（原審判准被上訴人之全部請求，僅上訴人甲○○、乙○○以個人抗辯事由
    提起上訴，其餘原審被告並未聲明不服而告確定）。
    上訴人則以：八十三年十二月九日委任開發遠期信用狀契約及附表一各張借據之
    連帶保證人欄「甲○○」、「乙○○」簽名及蓋章均非彼等所為，所蓋印章係原
    審被告伯特公司負責人簡慈然所偽刻或盜用。彼等雖曾於七十年三月六日、七十
    二年九月八日簽定約定書，惟應負之責任已因被上訴人於七十八年八月十八日拋
    棄而免除。更何況，約定書第二十四條第一項之約定違反誠信、公平原則，依民
    法第七十一條、第一百四十八條之立法意旨及消費者保護法第十二條第一項規定
    ，應為無效。退步縱認渠等將印章交簡慈然保管，依最高法院判例見解，亦不應
    負表見代理之授權人責任等語，資為抗辯。
二、經查原審判決確定之被告伯特公司陸續向被上訴人借貸如附表一所示之各筆借款
    及墊付如附表二所示之各筆國外遠期信用狀款項，並約定於各筆借款及墊付款到
    期時，將借款本金一次償還，利息按各筆借款及墊付款所約定之利率按月或到期
    一次給付，如未依約清償，即喪失期限利益，視為全部到期，除仍按原訂利率計
    息外，逾期在六個月以內者，按原訂利率百分之十，逾期超過六個月部分，按原
    訂利率百分之二十計付違約金；伯特公司其後就上開債務，均僅繳納利息至八十
    九年六月二十八日止，尚積欠被上訴人本金新台幣一千零十二萬元、美金三十三
    萬三千九百九十四元一角一分及如附表一、二所示之利息、違約金，業據被上訴
    人提出委任開發遠期信用狀契約書一份、借據七張、進口到單交易紀錄單、擔保
    放款帳、放款交易明細表、放款往來明細表、外匯進口墊款分戶卡多件等為憑（
    原審卷第十四頁正反面、本院卷第一０三至一二三頁）為憑；上訴人否認前揭委
    任開發信用狀契約書及借據上有關渠等之簽名、印文為真正，並辯稱：所蓋印文
    係原審被告伯特公司負責人簡慈然偽刻或盜用，彼等前雖曾於七十年三月六日、
    七十二年九月八日簽定約定書，惟應負之責任已因被上訴人於七十八年八月十八
    日拋棄而免除，渠等毋庸再負連帶保證人責任云云。
三、本件爭執之重點即在於：原審判決確定之被告伯特公司依被上訴人提出之如附表
    一所示之借據七紙，自八十九年二月一日起向伊借用各筆款項；另伯特公司自八
    十九年三月十七日起，各如附表二備註欄所載時間依「委任開發遠期信用狀契約
    書」委任被上訴人以美金五十萬元為限額，循環開發遠期信用狀，由被上訴人墊
    款，上訴人是否應就主債務人伯特公司積欠被上訴人之債務負連帶保證人責任？
    在此，因上訴人曾簽立多份文件，茲就時間順序予以詳述探討：
  (一)查上訴人甲○○曾於七十年三月六日、上訴人乙○○曾於七十二年九月八日簽立
    約定書，惟約定書上並未表明上訴人願就伯持公司對被上訴人之債務負連帶保證
    人責任，故尚難以此約定書作為上訴人應就伯特公司之債務負連帶保證人責任之
    依據。惟依此份約定書第廿四條第一項：「舉凡使用於貴行往來之各種票據、借
    據及其他一切憑證、文件上之印文，以肉眼認為與立約人留存於貴行之任一印鑑
    相符而為交易時，即視為立約人所為之有效法律行為，立約人願負責任，決無異
    議」、第二項：「立約人因名稱變更、組織變更、章程內容變更或其他變更情事
    發生時，應負責即以書面將變更情事通知貴行並向貴行為變更或註銷留存印鑑之
    申請」等語，其中第一項核與民法第三條第二項「蓋章與簽名生同等之效力」之
    規定相符，本於印章在上訴人占有保管中，自應由上訴人負保管責任，另當印鑑
    有變更或註銷時上訴人負有以書面通知被上訴人之責任，並無違背誠信或公平可
    言。上訴人以：參照最高法院七十八年度台上字第二一一八號判決意旨及消費者
    保護法第十二條第一項規定，因認上開第廿四條第一項約定為無效等語。惟查最
    高法院七十八年度台上字第二一一八號判決揭櫫之重點在於：約定條款中將立約
    人印章遭盜用或偽造及其他一切情形發生之損失，亦約定歸由立約人負擔損失，
    有失衡平之觀點出發，有其可採之處，故本件約定書第二十四條第二項後段有關
    「一切因使用原留印鑑而與發生之各種交易行為，均由立約人負其責任」約定，
    亦將印章盜用、偽造所致之一切損失包含在內歸由上訴人負擔，確有違衡平之情
    ，故參照最高法院七十三年度第十次民事庭會議決議事項乙說之見解，僅就本件
    約定書第二十四條第二項後段約定認為無效。
  (二)再查上訴人二人嗣後於七十五年十二月二十簽立出口押匯約定書及開發信用狀借
    款約定書上簽名，表示願意擔任伯特公司向被上訴人對原告墊款之連帶保證人一
    節並不爭執，有約定書、出口押匯約定書、開發信用狀借款約定書在卷足憑（原
    審卷第十至十三頁反面），並經原審將約定書、此二份文件及上訴人於原審當庭
    書寫之字跡送請內政部分警政署刑事警察局鑑定筆跡相符，有該局九十年三月六
    日刑鑑字第二九五二九號鑑驗通知書在卷可參（原審卷第二一八頁）復據上訴人
    自認屬實，亦堪信為真正。
  (三)上訴人雖辯稱：渠等應負之連帶保證責任，已經被上訴人於七十八年八月十八日
    免除等語，並提出債務清償證明書二紙為憑（原審卷第二三九、二四０頁），被
    上訴人未爭執形式上之真正，堪信為真。惟觀察該紙「債務清償證明書」上記載
    ：「查債務人伯特公司前對本行所負借款、票款、委任保證以及其他一切債務由
    乙○○提供不動產為擔保，於民國七五年一月十七日經台北市古亭地政事務所木
    柵字第四七一號登記本金最高限額新台幣壹佰伍拾萬元正之抵押權在案。茲以所
    擔保之債務已清償，抵押權人同意就前述登記權利全部拋棄」、「：：：於民國
    七二年九月七日經台北市古亭地政事務所收件木柵字第七七八號登記本金最高限
    額新台幣貳佰肆拾正之抵押權在案。茲以所擔保之債務已清償，抵押權人同意就
    前述登記權利全部拋棄」等語，僅足確認至七十八年八月十八日止伯特公司積欠
    被上訴人之債務已全部清償，被上訴人於該時願就上訴人乙○○提供不動產設定
    之前開二件抵押權予以拋棄而已，並未及於上訴人擔任連帶保證人之部分，自難
    謂被上訴人於此二份文件上亦免除上訴人之連帶保證人責任，故上訴人所辯，委
    無足採。
  (四)至於上訴人否認為真正之八十三年十二月九日「委任開發遠期信用狀契約書」及
    如附表一所示之借據七紙，原審雖曾將此八紙文件送請內政部警政署刑事警察局
    鑑驗其上「甲○○」、「乙○○」印文與前開(一)、(二)所列文件上之印文是否相符
    ，鑑定單位要求提供印章原物始得鑑定，因無印章實物致無法為之，惟本院將「
    委任開發遠期信用狀契約」一份及「借據」七紙其上連帶保證人欄「甲○○」、
    「乙○○」印文，與前揭(一)、(二)所列上訴人自認為真正之約定書、出口押匯約定
    書、開發信用狀借款約定書等文件上之「甲○○」、「乙○○」印文，利用對摺
    方式之三角比對方式，以肉眼觀之兩者相符；參以上訴人於原審自承：「我們印
    章是交給被告簡慈然」（原審卷第五九頁）、「印鑑章長期都是由被告簡慈然在
    保管」（原審卷第一八五頁）、於本審中陳明：「（問：為何不向簡慈然取回印
    章？答：因兄弟之間還有合作關係，我們在七十七、七十八年間退出時，因已向
    被上訴人做了清償的動作，而且已辦抵押權的塗銷手續，沒有資金上的需要，所
    以也沒有印章取回來」等語（本院卷第一三一頁），益徵上訴人就「委任開發遠
    期信用狀契約」一份及「借據」七紙上有關渠等之印文為真正並未爭執，而僅爭
    執並非渠等親為，則上訴人其後方辯稱：系爭印章遭原審被告簡慈然偽造，印文
    並非真正云云，核與先前陳述矛盾，顯不足採。另按如當事人承認印章真正，而
    僅否認係其本人或代理人所蓋時，按諸印章由本人或有權使用人使用為常態，被
    人盜用為變態，文書上所蓋印文既為真正，如不能舉證證明係被人盜用，依民事
    訴訟法第三百五十八條規定，此文書即推定為真正，最高法院七十年度台上字第
    四六一號判決分別著有明文。本件上訴人在此雖辯稱：系爭印章遭簡慈然盜用云
    云，惟並未舉出任何證據以實其說，則依上開說明，前揭「委任開發遠期信用狀
    契約」一份及借據七紙均推定為真正，而得認上訴人與被上訴人間有上訴人願就
    伯特公司對被上訴人所負債務負連帶保證之意思表示合致。
  (五)上訴人又引最高法院七十三年九月十一日七十三年度第十次民事庭會議決議之研
    究報告三(四)：「按契約之成立以當事人互相表示意思一致為要件，除要式行為外
    ，當事人之簽名或蓋章，原非契約之成立要件：：：惟在諾成契約，書面之訂立
    為契約成立之證明方法，如果客戶證明文書所蓋印章為被盜用或被偽造，金融機
    關復未對保，即不得因為訂有特約，即強指根本未曾成立之契約為已經成立」為
    憑，辯陳：本件兩造間並未成立保證之意思表示合致云云。經查八十三年十二月
    九日「委任開發遠期信用狀契約書」上，據當時承辦人員邱麗純證稱：「是我擔
    任對保人沒錯，當初是簡慈然的女兒帶回去這份文件，交回來給我時，其上的章
    都蓋好了，我沒有實際看文件上具名的人在其上親簽：：：我只將此文件上之印
    文與授信約定書上印文相等之方式，而認已對保完成」等語（本院卷第六七頁）
    ，固可堪見本件被上訴人並未辦理對保之情，惟本件上訴人未就上開「委任開發
    遠期信用契約書」一份及如附表一所示借據七紙上之印章遭盜用一節舉證以明，
    因上開文件因其上有關上訴人之印章為真正，故文件均推定為真正，縱令被上訴
    人之承辦人員未實際辦理對保，仍推定為兩造間有保證之意思表示合致，與上開
    研究報告意見並無相左。
  (六)上訴人另稱：其縱將印章交付簡慈然保管，依最高法院七十年度台上字第六五七
    號判例意見，亦不應負表見代理授權人責任等語。惟查本件主債務人伯特公司為
    一家族經營公司，上訴人甲○○、乙○○曾與法定定代理人簡慈然共同經營，彼
    此為兄弟關係，此為上訴人所自承，並有戶籍謄本可參（原審卷第六四、六五、
    一二七頁），而伯特公司為經營需要而向被上訴人借款以供週轉，上訴人前亦曾
    擔任伯特公司之連帶保證人（參見前述(二)），上訴人於共同經營時既將印章交付
    簡慈然，應係概括授權簡慈然供作伯特公司之業務使用之意，上訴人若有終止授
    權簡慈然使用渠等印章之意，為何未於其七十八年間退出經營時向簡慈然索回印
    章？甚或在八十九年八月五日寄發存證信函與被上訴人表明終止為伯特公司擔任
    連帶保證人之前，長達十餘年間之期間未曾向被上訴人廢止系爭印章，或向簡慈
    然表示異議之旨？依上，本件上訴人將印章交付簡慈然，授權使用於伯特公司業
    務之用，縱未授權使用於伯特公司借貸資金之事務上，惟依上訴人長期未索回印
    章，亦從未以任何舉動廢止系爭印章之行為，堪認具有以代理權授與簡慈然之表
    見事實，故本件八十三年十二月九日「委任開發遠期信用狀契約書」及如附表一
    所示之借據七紙其上之上訴人印文，如上訴人所述乃簡慈然所蓋用者，上訴人仍
    應負表見代理之授權人責任，故上訴人所辯，亦非可採。
四、依上說明，主債務人伯特公司依據八十三年十二月九日「委任開發遠期信用狀契
    約書」及如附表一所示之借據七紙，向被上訴人借貸各筆債務，因上開文件上有
    關上訴人之印文為真正，則依民事訴訟法第三百五十八條規定，推定為真正，即
    推定兩造間有保證之意思表示合致，被上訴人雖辯稱：本件印章非渠等所親蓋，
    係遭原審被告簡慈然盜用云云，並未舉證以明，自難採信。依委任開發遠期信用
    狀契約書前文記載，可知：包含上訴人在內之連帶保證人願就主債務人伯特公司
    於現在及將來辦理遠期信用狀方式之進口向國外採購物資，於美金五十萬元為限
    額循開發遠期信用狀之範圍內負連帶保證人責任，而未定有保證期限。本件上訴
    人雖於其後之八十九年八月五日寄發台北南海郵局第一四０號存證信函，表明自
    即日起不再為伯特公司及簡慈然先生連帶保證人之意旨（原審卷第八二頁），被
    上訴人未予爭執，自堪採信，則依民法第七百五十四條規定，上訴人對於上開信
    函到達被上訴人後所發生主債務人之債務不負保證責任。惟本件附表二所示各筆
    墊款債務發生於八十九年三月十七日至同年八月二日止，均在上訴人終止「委任
    開發遠期信用狀契約書」之前所發生，故上訴人仍依約在美金五十萬元範圍內負
    連帶保證人責任甚明。另伯特公司分別於附表一備註欄所示日期（自八十九年二
    月一日至同年七月二十四日止），向被上訴人借用多筆款項，各張借據上有關上
    訴人之印文亦為真正，則上訴人亦應就各筆借款負連帶清償之責灼然。
五、綜上所述，被上訴人依連帶保證之法律關係，訴請上訴人應就主債務人伯特公司
    對被上訴人迄今尚積欠之如附表一、二所示債務總計新台幣一千零十二萬元、美
    金三十三萬三千九百九十四元一角一分，暨如附表一、二所示之利息及違約金負
    連帶清償責任，洵屬有據，應予准許。原審判命上訴人應連帶如數給付，於法並
    無不合。上訴論旨指摘原判決不當，求予廢棄改判，為無理由，應予駁回。
六、本件結論已臻明確，上訴人聲請傳訊證人蔡麗紅，意欲明瞭原審被告簡慈然於八
    十四年十二月二十三日另簽立一份授信約定書之原因，與本件無涉，核無傳訊之
    必要；另兩造其餘攻擊防禦方法，與結論不生影響，爰不一一論述，併此敘明。
七、據上論結：本件上訴為無理由，依民事訴訟法第四百四十九條第一項、第八十五
    條第二項，判決如主文。
中      華      民      國    九十      年    十一    月    二十八      日
                                    民事第四庭
                                        審判長法  官  李  瓊  蔭
                                              法  官  張      蘭
                                              法  官  林  金  吾
右正本係照原本作成。
如不服本判決，應於收受送達後二十日內向本院提出上訴書狀，其未表明上訴理由者
，應於提出上訴後二十日內向本院補提理由書狀（均須按他造當事人之人數附繕本）
上訴時應提出委任律師或具有律師資格之人之委任狀；委任有律師資格者，另應附具
律師及格證書及釋明委任人與受任人有民事訴訟法第四百六十六條之一第一項但書或
第二項（詳附註）所定關係之釋明文書影本。
中      華      民      國    九十      年    十一    月    二十八      日
                                              書記官  張  淑  芳
附註：
民事訴訟法第四百六十六條之一（第一項、第二項）：
對於第二審判決上訴，上訴人應委任律師為訴訟代理人。但上訴人或其法定代理人具
有律師資格者，不在此限。
上訴人之配偶、三親等內之血親、二親等內之姻親，或上訴人為法人、中央或地方機
關時，其所屬專任人員具有律師資格並經法院認為適當者，亦得為第三審訴訟代理人
。


司法院資訊處製作；財團法人民間司法改革基金會備份。
